臺灣臺北地方法院民事判決　　　　　　　96年度訴字第1257號
原　　　告　遠建不動產經紀有限公司
法定代理人　乙○○
原　　　告　丙○○
共　　　同
訴訟代理人　王一翰律師
被　　　告　甲○○
訴訟代理人　陳達成律師
上列當事人間請求給付報酬等事件，本院於民國96年4 月30日言
詞辯論終結，判決如下：
    主  文
被告應給付原告遠建不動產經紀有限公司新臺幣壹佰貳拾陸萬元
，及自民國九十五年十一月二十一日起至清償日止，按年息百分
之五計算之利息。
被告應給付原告丙○○新臺幣陸拾萬元，及自民國九十五年十一
月二十一日起至清償日止，按年息百分之五計算之利息。
訴訟費用由被告負擔。
本判決第一項於原告遠建不動產經紀有限公司以新臺幣肆拾貳萬
元供擔保後，得假執行。但被告如以新臺幣壹佰貳拾陸萬元預供
擔保，得免為假執行。
本判決第二項於原告丙○○以新臺幣貳拾萬元供擔保後，得假執
行。但被告如以新臺幣陸拾萬元預供擔保，得免為假執行。
    事實及理由
一按訴狀送達後，原告不得將原告變更或追加他訴，但擴張或減
  縮應受判決事項之聲明者，不在此限，民事訴訟法第255條第1
  項第3 款定有明文。原告丙○○起訴時請求被告給付新臺幣（
  下同）1,600,000元，嗣於本院審理中減縮請求金額為600,000
  元，其所為訴之聲明之變更，核與前引規定無違，應予准許。
二原告起訴主張：
  (一)被告於民國95年6月6日與原告遠建不動產經紀有限公司（下
    稱遠建公司）簽訂不動產出售委託契約書（下稱系爭委託契
    約書），委託遠建公司以新台幣（下同）22,000,000元代為
    銷售門牌號碼為台北縣中和市○○路716號13樓之1之房屋、
    坐落基地持分及停車位二位（下稱系爭房地）。嗣原告丙○
    ○向遠建公司表示願以21,000,000元購買系爭房地，並於95
    年9 月28日交付該公司其所簽發、付款人為華南商業銀行北
    新分行、發票日95年10月30日、PC0000000號、面額300,000
    元之支票一紙（下稱系爭斡旋金支票）作為斡旋金。遠建公
    司之負責人乙○○於同年月29日邀同丙○○親至被告辦公室
    ，與伊洽談購屋事宜，被告同意以21,000,000元出售系爭房
    地予丙○○，並收受系爭斡旋金支票作為定金。
  (二)詎遠建公司於10月4 日通知被告應在10月11日至該公司簽約
    時，被告竟以丙○○未於24小時內補足定金為由推辭。然丙
    ○○業於同年9 月29日簽發付款人為華南商業銀行北新分行
    、發票日95年9月29日、PC0000000號、面額1,000,000 元之
    支票（下稱系爭定金支票）作為定金，並由遠建公司依約代
    為收受，被告片面毀約另將系爭房地售予他人，實無理由。
  (三)丙○○與被告業就系爭房地成立買賣契約，被告非但拒絕履
    約，更將系爭房地轉售他人，且於同年10月30日辦妥所有權
    移轉登記，伊已陷於給付不能，丙○○自得依民法第249 條
    第3 款規定，請求被告加倍返還定金。又系爭買賣契約之不
    能履行顯可歸責於被告，依系爭不動產出售委託契約書第7
    條第2 項約定，遠建公司受託任務視為履行完成，其有權請
    求被告按成交價額6﹪計付服務報酬。
  (四)聲明為：
    1.被告應給付原告遠建公司1,260,000 元，及自起訴狀繕本
      送達翌日起至清償日止，按年息5%計算之利息。
    2.被告應給付原告丙○○600,000 元，及自起訴狀繕本送達
      翌日起至清償日止，按年息5%計算之利息。
    3.願供擔保請准宣告假執行。
三被告則抗辯：
  (一)丙○○未於9 月28日簽訂系爭不動產購買意願書時，交付金
    額300,000 元之即期支票給被告，而係交付發票日為10月30
    日之遠期支票；其復未於被告同意出售系爭房地後24小時內
    ，補足成交總價5%之定金1,050,000 元，故系爭買賣契約至
    此已確定不成立生效。
  (二)遠建公司於9 月29日代收系爭定金支票，對被告不生任何效
    力，蓋原告遠建公司並未依不動產出售委託書第6 條第4、5
    款之規定，於代為收受該定金支票後24小時內，通知被告已
    代為收受之事實；況縱認遠建公司代收系爭定金支票，該筆
    定金亦不符不動產購買意願書第5條第1項規定，不生契約成
    立生效應有之效力。
  (三)被告委託遠建公司仲介之期限至10月5 日止，則自該日之翌
    日起，雙方之委託關係終止，互不負任何權利義務關係；至
    原告兩人之如何消滅其債之關係，要與被告無關。
  (四)綜上，遠建公司因於委託期限終止之前並未完成居間之工作
    ，無法請求被告給付任何居間報酬。而丙○○因未履行不動
    產購買意願書之規定，該買賣契約不成立生效，其請求返還
    雙倍定金之主張亦無理由。至原告丙○○於9 月28日交付之
    系爭斡旋金支票，因系爭買賣契約係因可歸責於丙○○之原
    因而未成立，被告爰依法主張沒收該筆票款以彌補損失。
  (五)聲明為：
    1.原告之訴及假執行之聲請均駁回。
    2.如受不利判決，願供擔保請准宣告免為假執行。
四兩造不爭執之事實：
  (一)被告於95年6月6日與原告遠建公司簽訂不動產出售委託書，
    委託其仲介出售系爭房地，委託期間自95年6月6日起至同年
    10月5日止。
  (二)嗣遠建公司仲介丙○○買受系爭房地，丙○○與被告於95年
    9月29日議定買賣價金為21,000,000 元，被告並收受丙○○
    簽發之系爭斡旋金支票作為定金，且於96年3 月21日提兌該
    紙支票。
  (三)被告嗣將系爭房地轉售他人，並於95年10月30日辦妥所有權
    移轉登記。
五得心證之理由：
  (一)被告於95年6月6日委託遠建公司以22,000,000元居間仲介銷
    售系爭房地，委託期間4 個月等情，有雙方簽訂之委託契約
    書在卷足憑，且為兩造所不爭。準此，在委託期間內，遠建
    公司負有透過市○○○○道尋求買方，且承擔委託期間內因
    市場調查、廣告企劃、買賣交涉、諮商服務、差旅出勤等活
    動所生費用之義務，被告則應在買賣成交後給付遠建公司買
    賣成交總價4﹪之服務報酬（系爭委託契約書第6條、第4 條
    參照）。
  (二)針對系爭買賣經過，遠建公司之法定代理人乙○○到庭陳稱
    ：在委託契約期間即將屆滿前之95年9 月底，丙○○表示願
    以20,800,000元購買系爭房地，並簽發系爭斡旋金支票作為
    斡旋金，經其徵得被告同意，乃偕同丙○○於95年9 月29日
    至被告辦公室洽談買賣事宜，被告同意以21,000,000元出售
    系爭房地予丙○○，並將系爭斡旋金支票轉為定金，雙方並
    議定於同年10月1日簽訂買賣契約書等語（本院96年4月10日
    言詞辯論筆錄參照），此復為丙○○及被告所不爭，堪予信
    實。由是可知，被告於委託遠建公司仲介銷售系爭房地之初
    ，雖以22,000,000元為賣價，但經被告與買方丙○○當面洽
    談，被告同意降價，以21,000,000元出售系爭房地，並收受
    系爭斡旋金支票作為定金，被告與丙○○既就買買契約之必
    要之點（即買賣標的與價金）達成合意，則彼等業就系爭房
    地成立買賣契約，即堪認定（民法第153條第1項參照），被
    告依約應將系爭房地點交予丙○○，且負有將系爭房地所有
    權移轉登記予丙○○之義務。
  (三)被告雖辯稱：系爭斡旋金支票並非即期支票，且其未於雙方
    議定買賣價格後24小時內補足定金1,050,000 元，故系爭買
    賣契約並未成立生效云云，惟查：
    1.被告之所以主張丙○○應給付定金1,050,000 元，無非以
      丙○○所簽署之不動產購買意願書為據，然該不動產購買
      意願書明載：「立書人丙○○（以下簡稱買方）經詳閱五
      日並確實知悉本契約內容，願意經由遠建公司仲介以下列
      條件承購座落於台北縣中和市○○路716號13樓之1之房屋
      及其土地持分」等語，可知該意願書之內容，乃針對丙○
      ○委託遠建公司仲介買受系爭房地之相關事宜所為約定，
      是以該意願書所載條款，實為丙○○與遠建公司間之仲介
      契約內容，被告並非該仲介契約之當事人，並不受該等條
      款之拘束，同理，伊亦不得執該意願書所載條款，對丙○
      ○或遠建公司作何主張。故該意願書第4條、第5條雖明載
      ：「買方於簽訂本意願書之同時，須給付遠建依賣方委託
      總價3﹪ 之出價保證金（以現金或即期支票）」、「賣方
      同意出售後24小時內，買方應補足定金、定金為成交總價
      5﹪ 」等語，依此等約定，丙○○本應於簽訂該意願書之
      同時，以現金或即期支票給付遠建公司保證金660,000 元
      且於被告同意出售後24小時內，補足定金為1,050,000 元
      ，然除非該等條款業經被告與丙○○合意，成為彼等間買
      賣契約之一部分，否則縱認丙○○未履行該等條款，亦與
      被告無涉，且於系爭買賣契約之效力不生任何影響。
    而遠建公司之法定代理人乙○○陳稱：買方簽不動產購買
      意願書時，其會要求買方先簽發金額不拘之支票，俟議定
      價格，再要求買方依不動產購買意願書之約定，補足出價
      保證金。被告與丙○○面談買賣契約當天，因時間很匆忙
      ，丙○○來不及帶支票，故直接以丙○○之前簽發之系爭
      斡旋金支票轉成定金；且議定以21,000,000元成交後，丙
      ○○有問除了該支票外，是否尚應補1,000,000 元定金，
      被告當場表示不必補定金等語，此核與丙○○所述締約當
      天情形相同，而被告對於乙○○與丙○○前述說法並無異
      論，伊更陳稱：當天確實很匆忙，當場伊對所簽收之系爭
      斡旋金支票之金額、發票日並沒有表示意見等語（本院96
      年4 月10日言詞辯論筆錄參照），足證在締約當天，被告
      與丙○○除對買賣標的物、價金達成合意外，亦對僅以系
      爭斡旋金支票充作定金一事達成共識，亦即，依彼等之約
      定，丙○○僅須交付系爭斡旋金支票為定金即可，其並無
      依前引不動產購買意願書所載，於被告同意出售系爭房地
      後24小時內補足定金為1,050,000元之義務。
    綜上，依據丙○○與被告締結之買賣契約，丙○○並無以
      現金或即期支票支付定金，且無於被告同意出售系爭房地
      24小時內，補足定金為1,050,000 元之義務，被告以上揭
      情詞置辯，顯與兩造之約定不符，誠屬無據，並不足採。
      更有甚者，觀諸遠建公司提出、且內容為被告所不爭執之
      電話錄音譯文，95年9 月29日傍晚被告與丙○○成立系爭
      買賣契約後，當天晚上9時5分許被告即向乙○○表示，因
      有他人要買受系爭房地，故伊不願將系爭房地售予丙○○
      ，並表明願承擔賠償300,000 元之義務等語，足徵被告對
      伊業與丙○○就系爭房地成立買賣契約，且丙○○並無違
      約情事一節本屬明知，伊嗣於同晚9 時40分左右，與乙○
      ○再次通話時改稱：丙○○交付之系爭斡旋金支票並非現
      金票，伊無賠償義務云云，無非卸責之詞，尤無可取。至
      伊另辯稱：遠建公司代伊向丙○○收取系爭定金支票，並
      未依約通知一節，因丙○○並無補足定金為1,050,000 元
      之義務，如前述，縱其因誤認而簽發系爭定金支票交予遠
      建公司代收，該紙支票之交付，對兩造契約業已成立一事
      ，不生任何影響，遠建公司縱未通知被告其已代收該紙支
      票，亦不影響系爭買賣契約之效力，被告欲以此否認系爭
      買賣契約業已成立生效一節，要乏依據，亦不足採。
  (四)按契約因可歸責於受定金當事人之事由，致不能履行時，該
    當事人應加倍返還其所受之定金；乙方（即遠建公司）依本
    委託條件尋得買方，並代理甲方（即被告）收受定金後，若
    買賣契約不履行可歸責甲方者，由甲方加倍返還定金予買方
    ；且乙方受託任務視為履行完成，甲方同時應給付該成交價
    額的6﹪服務報酬全額予乙方，民法第249條第3 款、系爭委
    託契約書第7條第2款分別定有明文。被告與丙○○業於95年
    9 月29日就系爭房地成立買賣契約，丙○○並以系爭斡旋金
    支票之交付，履行交付300,000 元定金之義務，前已詳論，
    惟被告坦認伊已將系爭房地售予他人，並於95年10月30日辦
    妥所有權移轉登記，則被告依約所負之交付房地及移轉所有
    權之義務，顯已因可歸責於被告之事由陷於給付不能，則依
    前引民法及委託契約書之約定，丙○○及遠建公司分別有權
    請求被告加倍返還定金及給付1,260,000元（21,000,000×6
    ﹪＝1,260,000 ）之服務報酬。準此，原告丙○○請求被告
    給付600,000元，遠建公司請求被告給付1,260,000元，另均
    加計自起訴狀繕本送達翌日即95年11月21日起至清償日止，
    按年息百分之5 計算之法定遲延利息，均有理由，應予准許
    。
  (五)兩造各陳明願供擔保，請准宣告假執行及免為假執行，經核
    於法均無不合，爰各酌定相當擔保金額，併予准許之。
  (六)本件事證已明，兩造其餘主張及舉證，核與判決結果無影響
    ，爰不再一一論列，併予敘明。
六訴訟費用負擔之依據：民事訴訟法第78條。
中　　華　　民　　國　　96　　年　　5　　月　 　14　　日
                  民事第六庭    法　官　陳婷玉
以上正本係照原本作成
如對本判決上訴，須於判決送達後20日內向本院提出上訴狀
中　　華　　民　　國　　96　　年　　5　　月　　 14　　日
                    　　　　　　書記官　詹雪娥
